【裁判字號】    89,上,289
【裁判日期】    891219
【裁判案由】    給付價金
【裁判全文】
臺灣高等法院臺中分院民事判決  八十九年度上字第二八九號
      上  訴  人  彰祥營造有限公司
      法定代理人  丁○○
      訴訟代理人  甲○○
      被上訴人    長生營造股份有限公司
      法定代理人  乙○○
      訴訟代理人  丙○○
右當事人間給付價金事件，上訴人對於中華民國八十九年五月三日臺灣臺中地方法院
八十九年訴字第八三七號第一審判決提起上訴，本院判決如左：
      主      文
原判決廢棄，發回台灣台中地方法院。
      事      實
甲、上訴人方面：
一、聲明：求為判決：
（一）原判決廢棄。
（二）被上訴人應給付上訴人新台幣（下同）五百十五萬元及自民國七十三年六月一
      日起至清償日止按年息百分之五計算之利息。
（三）上訴人願供擔保，請准予宣告假執行。
二、陳述：除與原判決所載相同部分予以引用外，補述略稱：
（一）上訴人將挖土機、裝載機出售與被上訴人時，被上訴人公司協理施純義聲稱必
      需由出賣人即上訴人在統一發票上加註「銀貨兩迄」等字以後，被上訴人公司
      始能經由會計、財務部門主管人員審核、作帳、及簽發傳票後，始可撥款支付
      買賣價金，若統一發票上未記載「銀貨兩迄」等字，即無法憑買賣契約以及統
      一發票辦理撥付買賣價金手續。上訴人答應被上訴人之要求，才在統一發票上
      加註「銀貨兩迄」等字，實際上買賣價金並未給付。
（二）若系爭價金已付清，則上訴人於七十五年六月十八日以存證信函向被上訴人催
      討系爭買賣價金時，被上訴人答復上訴人之存證信函必定肯定表示系爭價金已
      付清，不可能在該存證信函中僅表示請上訴人至其公司會帳，足見系爭價金尚
      未付清。
（三）系爭買賣訂立迄今已十餘年，被上訴人迄未能舉證證明其已匯款給上訴人之證
      據，顯見被上訴人所辯系爭買賣價金已付清一節，即非真實。
三、證據：除引用原審立證方法外，補提：公司變更登記事項卡、台灣台中地方法院
    八十八年偵字第二一九九０號不起訴處分書、行政院六十八年九月五日訂頒「公
    款支付時限及處理辦法」（以上均為影本）各一件為證。
乙、被上訴人方面：
一、聲明：求為判決：
（一）上訴駁回。
（二）如受不利之判決，願供擔保，請准免為假執行。
二、陳述：除與原判決所載相同部分予以引用外，補述略稱：
（一）本件上訴人公司之法定代理人已於八十五年八月二日變更為丁○○，甲○○並
      非上訴人公司之法定代理人，八十八年十二月二十二日上訴人公司向原法院聲
      請對被上訴人核發支付命令時，上訴人公司之法定代理人仍為丁○○，甲○○
      未經上訴人公司授權，竟以上訴人公司之法定代理人身分，向法院聲請核發支
      付命令，顯非合法，該支付命令經被上訴人提出異議，仍不生視為起訴之效力
      ，原審未予裁定駁回，而為實體判決，即有違誤。
（二）上訴人對被上訴人之買賣價金請求權，已罹於十五年時效期間而消滅，上訴人
      得拒絕給付。
（三）上訴人已在其所簽發之統一發票上加註「銀貨兩迄」等字，足證系爭買賣價金
      已給付完畢。
（四）上訴人指稱被上訴人公司之協理在未付清價金前，即要求上訴人先在統一發票
      上加註「銀貨兩迄」等字云云，並非真實，被上訴人否認之。
三、證據：除引用原審立證方法外，補提：公司資料查詢表、經濟部函各一件為證。
      理      由
一、上訴人起訴主張：伊於民國（以下同）七十三年六月一日，出售日立牌挖土機二
    台、野馬牌裝載機一台與被上訴人，價金（依序）為新台幣（以下同）二百五十
    萬元、二百萬元、六十五萬元，合計五百十五萬元，伊已將買賣標的物交付被上
    訴人，但被上訴人未依約給付價金，經一再催討仍置之不理，爰本於買賣之法律
    關係，求為判命被上訴人應給付伊五百十五萬元及自支付命令送達翌日起，至清
    償日止，按年息百分之五計付利息，並宣告附條件假執行之判決。
二、被上訴人則以：上訴人公司之法定代理人已於八十五年八月二日變更為丁○○，
    甲○○並非上訴人公司之法定代理人，無權代理上訴人公司，竟以上訴人公司之
    法定代理人名義，向原法院聲請對被上訴人核發支付命令，其支付命令之聲請，
    並非合法，雖經被上訴人提出異議，仍不得以該支付命令之聲請視為起訴，是本
    件起訴有不合法情形，原審為實體判決，即有不當。又伊已依約將系爭買賣價金
    全部給付上訴人收受完畢，退步言之，縱認伊未付清系爭買賣價金，但自買賣契
    約訂立後上訴人得請求給付買賣價金時起，迄上訴人聲請核發支付命令之日止，
    已逾十五年，上訴人之價金給付請求權已罹於時效而消滅，伊得拒絕給付等語，
    資為抗辯。
三、按民事訴訟法第四百五十一條第一項規定：「第一審之訴訟程序有重大之瑕疵者
    ，第二審法院得廢棄原判決，而將該事件發回原法院。但以因維持審級制度認為
    必要時為限」。同法第二百四十九條第一項第四款規定：「原告之訴，有左列各
    款情形之一者，法院應以裁定駁回之。但其情形可以補正者，審判長應定期間先
    命補正：．．．．四、原告或被告無訴訟能力，未由法定代理人合法代理者」。
    本件上訴人公司之法定代理人（即董事，以下同）原為甲○○，有營造業登記證
    書、營利事業登記證、台灣省政府建設廳第三科證明書附卷可稽（見本院卷第四
    十四至四十六頁），嗣於八十五年八月二日變更為丁○○，有經濟部商業司出具
    之公司變更登記事項卡、公司董事、股東名單、公司執照附卷足憑（見同卷第三
    十三頁及四十一至四十三頁）。上訴人彰祥營造有限公司為法人，無意思能力，
    應由其法定代理人代為意思表示及受意思表示，在民事訴訟程序則無訴訟能力，
    依公司法第一百零八條第一項規定，應由公司董事代表公司為訴訟行為，方屬合
    法。本件上訴人彰祥營造有限公司於八十八年十二月二十二日具狀向原法院聲請
    對被上訴人核發支付命令，當時上訴人公司之法定代理人為丁○○，並非甲○○
    ，依上述說明，原應以丁○○代表上訴人彰祥營造有限公司提出支付命令之聲請
    ，方為合法，詎甲○○竟以上訴人公司之法定代理人名義，具狀向原法院聲請核
    發支付命令，有違上開規定，嗣經債務人即被上訴人提出異議，依民事訴訟法第
    五百一十九條之規定，以支付命令之聲請視為起訴，原審法院原應裁定命彰祥營
    造有限公司於相當期間內補正，若未補正，應予駁回彰祥營造有限公司在第一審
    之訴；若已補正，始得為實體判決，玆查原審並未裁定定期命彰祥營造有限公司
    補正上開程序上之欠缺，即逕以甲○○為彰祥營造有限公司之法定代理人為實體
    判決，已有違反上開規定之重大瑕疵。被上訴人亦據此指摘原判決失當，自屬可
    採。又原審於八十九年四月十九日行言詞辯論，該次言詞辯論期日通知書係送達
    甲○○收受，有送達證書附卷可據（見原審卷第二十二頁），而甲○○收受該通
    知書時，並非上訴人公司之法定代理人，業如上述，足見上開言詞辯論期日通知
    書並未合法送達與上訴人之法定代理人丁○○。上訴人公司之法定代理人丁○○
    既未收受上述言詞辯論期日通知書，且未於言詞辯論期日到場辯論，原審逕以甲
    ○○已到場合法代理上訴人公司，而為辯論，並定期宣判，所為訴訟程序亦有瑕
    疵，而被上訴人就原審訴訟程序之瑕疵已有指摘，且兩造又未明示同意由第二審
    法院就本件訴訟為裁判，依同法第四百五十一條第二項規定，本院即不得自為判
    決，為維持兩造之審級利益，應由本院將原判決廢棄，發回原法院另為適當判決
    ，以臻妥適。
四、依民事訴訟法第四百五十一條第一項，判決如主文。
中      華      民      國    八十九    年     十二     月     十九     日
~B1民事第一庭審判長法  官  楚汝聰
~B2                法  官  ？？？
~B3                法  官  邱森樟
右為正本係照原本作成。
如對本判決上訴，須於收受判決送達後二十日內向本院提出上訴書狀，其未表明上訴
理由者，應於提出上訴後二十日內向本院提出上訴理由書（須按他造人數附具繕本）
，並繳納送達用雙掛號郵票拾份（每份參拾肆元）。
上訴時應提出委任律師或具有律師資格之人之委任狀；委任有律師資格者，另應附具
律師及格證書及釋明委任人與受任人有民事訴訟法第四百六十六條之一第一項但書或
第二項（詳附註）所定關係之釋明文書影本。
~B                書記官  盧東煥
中      華      民      國     九十      年      一       月     三     日
附註：
民事訴訟法第四百六十六條之一（第一項、第二項）
對於第二審判決上訴，上訴人應委任律師為訴訟代理人。但上訴人或其法定代理人具
有律師資格者，不在此限。
上訴人之配偶、三親等內之血親、二親等內之姻親，或上訴人為法人、中央或地方機
關時，其所屬專任人員具有律師資格並經法院認為適當者，亦得為第三審訴訟代理人
。
                                                                        Ｈ


司法院資訊處製作；財團法人民間司法改革基金會備份。
